---
title: "인과추론의 개념"
draft: true
---

## 개요

고객의 여정을 확인하기 위해 퍼널 분석 통해 나온 여러 지표들을 확인해보면 지표의 변화에 대한 원인을 파악하기 쉽지 않은 경우가 많습니다. 모든 변화를 데이터 분석만으로 설명할 수는 없지만 인과추론은 지표 변화의 원인을 데이터로 설명해주는 방법론을 제시해주기 때문에 데이터 분석가로서 마케팅 실무자들을 설득할 수 있는 좋은 무기가 될 것이라 생각합니다.

[실무로 통하는 인과추론 with 파이썬](https://g.co/kgs/RKDZBuU)을 읽으며 내용을 정리하고 제 업무에는 어떻게 적용할 수 있는지에 대한 생각을 작성했습니다.

## 인과추론이란

마케팅 비용 대비 매출이나 수익이 얼마나 나오는지 확인하는 것은 매우 중요합니다. 그래서 목적에 맞게 ROI나 ROAS와 같은 지표를 만들어 광고 이벤트 별로 성과를 측정합니다. 하지만 ROI나 ROAS가 목표한 수치만큼 나왔다고 해서 해당 이벤트를 유지하거나 확장하는 의사결정은 한 번더 고민이 필요합니다. 이벤트와 매출 간 상관성은 확인되었지만 인과성은 확인할 수 없기 때문입니다.

인과추론은 상관관계로부터 인과관계를 추론하여 의사결정에 도움을 줄 수 있는 학문입니다.

## 인과추론의 근본적인 문제

여기 여러 장난감 기업의 판매 데이터가 있습니다.

```{r message=FALSE, warning=FALSE}
library(tidyverse)
xmas_sales <- 
  readr::read_csv("xmas_sales.csv", show_col_types = FALSE) %>%
  mutate(is_on_sale = is_on_sale %>% as.factor())
xmas_sales %>% head() %>% gt::gt()
```

할인 여부에 따라 판매량 차이가 존재하는지 확인하기 위해 다음 그래프를 확인했습니다. 

```{r echo=FALSE}
library(tidyverse)
ggplot(xmas_sales, aes(x = is_on_sale, y = weekly_amount_sold)) +
  geom_boxplot() +
  labs(title = "할인 여부에 따른 판매량", x = "할인 여부(is_on_sale)", y = "주간 판매량(weekly_amount_sold)")
```

할인을 했을 때 판매량이 훨씬 높은 것을 확인할 수 있습니다. 하지만 해당 데이터는 여러 기업의 판매 데이터가 같이 있는 상황이기 때문에 할인을 진행한 기업과 진행하지 않은 기업의 다른 변수가 존재할 수 있습니다. 예를 들어 할인을 진행한 기업이 대부분 대기업이이어서 판매량이 많았다면 할인 여부가 판매량과 인과성이 있다고 보기 힘들 것 입니다.

할인 여부가 판매량과 인과관계가 있다고 판단하기 위해서는 동일한 기업에 대해 할인을 진행한 경우과 진행하지 않은 경우를 비교해야 합니다. 하지만 동일한 기업이 동일한 시간대에 2가지 경우를 동시에 진행하는 것은 불가능하기 때문에 다른 방법이 필요합니다.

## 인과 모델 표기법

할인 여부를 표현할 수 있는 처치(treatment)는 다음과 같이 표기합니다.

$$
T_i = 
\begin{cases} 
1 & : 실험\; 대상\; i가\; 처치를\; 받은\; 경우 \\
0 & : 실험\; 대상\; i가\; 처치를\; 받지\; 않은\; 경우
\end{cases}
$$

판매량을 표현할 수 있는 결과(outcome)은 다음과 같이 표기합니다.

$$ Y_i : 실험\; 대상\; i의\; 결과$$

모델 외부의 변수는 다음과 같이 표기합니다.

$$u_i: 모델링\; 하지\; 않은\; 변수\; 집합\; 외부\; 변수$$

인과모델은 화살표($\leftarrow$)로 표시합니다. 예시로 다음과 같은 모델이 있습니다.

$$ 
T \leftarrow f_t(u_t) \\
Y \leftarrow f_y(T, u_y)
$$

첫 번째 식에서 모델링하지 않은 변수 집합 $u_t$가 $f_t$를 통해 처치변수 $T$를 유발하는 원인이 됩니다.

두 번째 식에서는 $T$와 또 다른 모델링하지 않은 변수 집합 $u_y$가 $f_y$를 통해 결과 $Y$를 유발하는 원인이 됩니다.

변수 $u$의 목적은 처치로 설명할 수 없는 모든 변동을 설명하기 위해 존재합니다.

## 개입

인과 모델을 설정했다면 모든 실험 대상이 동일한 처치를 받도록 하는 개입(intervention)을 가정할 수 있습니다.

$$ 
T \leftarrow t_0 \\
Y \leftarrow f_y(T, u_y)
$$

이는 처치 $T$를 $t_0$으로 설정했을 때 결과 $Y$에 어떤 일이 일어날까? 라는 사고실험입니다.

인과추론에서는 이를 $do(.)$ 연산자를 활용해 표현합니다.

$$
do(T = t_0)
$$

$do(.)$ 연산자를 사용했을 때와 사용하지 않았을 때 어떤 의미 차이가 생길까요?

$$E[Y\mid T = t0] \neq  E[Y\mid do(T = t0)]$$ 

$Y\mid T = t0$는 이미 여러 처치가 존재하는 표본 공간에서 T = t0인 Y를 의미하지만 $Y\mid do(T = t0)$는 모든 표본이 T = t0의 처치를 받은 경우를 의미합니다. 

우리는 $Y\mid do(T = t0)$를 확인할 수 없습니다. 실험을 다시 할 수도 없고 현실 상황에서 모든 대상에서 같은 처치를 적용하는 것은 힘들기 때문입니다. 하지만 $do(.)$ 연산자를 통해 우리는 인과 관계를 추론할 수 있는 통계량, 인과 추정량을 정의할 수 있습니다. 대부분의 인과 추론은 위처럼 인과 추정량을 정의 후 직접 관측할 수 없는 부분을 제거하기 위한 일련의 과정으로, 이를 식별(identification)이라고 합니다.

## 개별 처치 효과

개별 처치 효과(individual treatment effect, ITE)는 개별 실험 대상 $i$에 처치가 결과에 미치는 영향을 의미합니다.

$$
\tau_i = Y_i | do(T = t_1) - Y_i | do(T = t_0)
$$

## 잠재적 결과

잠재적 결과(potential outcome)는 처치가 t인 상태일 때 실험 대상i의 결과를 의미합니다.

$$
Y_{ti} = Y_i|do(T_i = t)
$$

잠재적 결과는 2가지로 구분될 수 있습니다.

$$
Y_i = 
\begin{cases} 
Y_{1i} & : 실험\; 대상\; i가\; 처치를\; 받은\; 잠재적\; 결과, 사실적결과 \\
Y_{0i} & : 같은\; 대상\; i가\; 처치를\; 받지\; 않은\; 잠재적\; 결과, 반사실적 결과
\end{cases}
$$

또는 다음과 같이도 표기가 가능합니다.

$$
Y_i = T_iY_{1i} + (1-T_i)Y_{0i} = Y_{0i} + (Y_{1i} - Y_{0i})T_i
$$

## 평균 처치 효과

$$
ATE = E[\tau_i]
$$
